【裁判字號】    92,易,1591
【裁判日期】    920930
【裁判案由】    傷害等
【裁判全文】
臺灣臺北地方法院刑事判決                        九十二年度易字第一五九一號
    公  訴  人  臺灣臺北地方法院檢察署檢察官
    被      告  乙○○  男  二.
                丙○○
右列被告等因傷害等案件，經檢察官聲請以簡易判決處刑（九十二年度偵字第九三八
二號），本院認不宜逕以簡易判決處刑，改依通常程序審理，判決如左：
    主  文
乙○○傷害人之身體，處拘役肆拾日，如易科罰金，以參佰元折算壹日。未扣案之安
全帽壹頂沒收。
丙○○無罪。
    事  實
一、乙○○係國立台灣大學在學學生，於民國九十一年十一月十四日十七時二十分許
    ，在大學校園內之車棚，因原就讀該校之女學生丙○○指稱乙○○在後跟蹤並發
    出怪聲，令其感覺不舒服遂出言責問，而與乙○○在車棚附近之人行步道上發生
    口角爭執。乙○○自覺無辜，眼鏡於爭論中又遭丙○○以手持之物品揮落地面，
    造成眼鏡鏡架之螺絲鬆動，一時無法配戴，心有不甘，竟基於傷害人身體之犯意
    ，持其所有之機車安全帽（一頂）朝丙○○頭部攻擊，致丙○○臉部、下巴受有
    挫傷併瘀傷之傷害，手部亦因出手阻擋乙○○之攻擊造成左手食指扭傷併腫痛及
    右上臂、右下臂、左上臂、左下臂等處瘀傷。
二、案經丙○○訴由台北市政府警察局大安分局報請臺灣臺北地方法院檢察署檢察官
    偵查聲請簡易判決處刑，本院改依通常程序審理。
    理  由
甲、程序部分：
    本件原經檢察官聲請以簡易判決處刑，本院審理後認被告二人於偵查中均未自白
    ，依偵查中現存之其他證據資料，尚無從遽行論斷，又被告丙○○被訴毀損部分
    ，應為無罪判決之諭知，依刑事訴訟法第四百五十一條之一第四項但書及第四百
    五十二條規定，改依通常程序審理，核先敘明。
乙、實體部分：
壹、有罪部分（即乙○○被訴傷害部分）：
一、訊據被告乙○○坦承右揭時地因不滿告訴人即同案被告丙○○質疑其跟蹤、發出
    怪聲，在上開處所發生口角，爭執中持所有安全帽揮動擊中丙○○臉部之事實，
    惟矢口否認有何傷害丙○○之犯行，辯稱：伊與丙○○間之糾紛，起因於伊上完
    課擬騎機車回家時，突遭丙○○責問『剛剛是不是你走在後面，一直在我後面發
    出怪聲』，至感不甘，要求同赴校門口之警衛室處理，詎丙○○突然手持塑膠袋
    及皮包往伊臉上甩來，眼鏡因之掉落地上並受到毀損，出於反射性本能，乃以手
    上之機車安全帽打向丙○○雙手，而擊中其臉頰，純屬出於防衛自己權力之正當
    防衛行為，況伊質疑丙○○之傷害係伊造成云云。經查：
（一）被告乙○○於右揭時地持其所有機車安全帽攻擊同案被告丙○○一節，業據同
      案被告丙○○迭於偵查及本院審理中指訴：「‧‧‧當日我經過車棚時，‧‧
      ‧他先過來發出怪聲音，我覺得不舒服，就過去質問他，他說不是他，但四下
      無人，且他說話很不客氣，還追到我身邊拿錄音筆，並以兇狠口吻逼問我，他
      一直擋我的路，並一直逼近我，還以身體碰到我雙手，我覺得噁心，以塑膠袋
      把他隔開，他就開始以安全帽攻擊我的頭部‧‧‧」、「‧‧‧他馬上舉起安
      全帽往我頭上打過來，連續打好幾次，我來不及擋，所以就受傷了」、「（問
      ：你的手臂如何受傷？）可能是我擋他的時候打到了」等語在卷（見偵查卷第
      二七頁正面、本院九十二年九十二年八月十四日訊問筆錄第六頁），核與證人
      即被告乙○○之同學李鴻欣於本院調查時結證：「（問：乙○○怎麼跟你說事
      情的經過？）‧‧‧乙○○說當時他走在椰林大道上，準備要到車棚牽車，當
      他戴上安全帽後，就一位女生過來罵他‧‧‧，他們在大庭廣眾之下吵架，那
      個女生手上拿著塑膠袋就揮向乙○○，把他的眼鏡打掉，乙○○就拿安全帽回
      擊，我就罵他很笨，為何還回擊‧‧‧」等語之情節大致相符（見本院九十二
      年八月二十五日訊問筆錄第十頁）。被告雖辯稱其係出於正當防衛之本能反射
      性回擊云云，然查被告乙○○係在眼鏡遭丙○○持手上之物品揮落地面後，始
      持機車安全帽攻擊丙○○，此經案發翌日被告乙○○親書致台灣大學學生事務
      處生活輔導組之自白書中自述：「‧‧‧此女子‧‧舉起左手紅皮包（半弧形
      ）及左手塑膠帶（袋），同時朝我臉上左右甩來，所戴眼鏡落於途中。我便反
      射性地，安全帽將兩手打下，因而擊中其頰」等語（見本院卷附乙○○自白書
      第二頁），足認被告乙○○持安全帽攻擊，係有意識下之反擊、報復行為，與
      出於無意識、認知之反射性動作，不可相提並論。
（二）次查，被告乙○○與丙○○衝突後，丙○○之臉部已清晰顯現瘀傷情形，此情
      業經台灣大學軍訓室教官甲○○於本院訊問時證稱：「有看到她臉頰有一點點
      瘀傷」等語在卷（見本院九十二年八月二十五日訊問筆錄第四頁）。嗣丙○○
      接受該校教官建議於同日前往景美醫院驗傷，經診斷受有左側顏面及下巴挫傷
      併瘀傷（各約四公分×四公分）、左手食指扭傷並腫痛，有景美醫院出具之診
      斷證明書一紙（見偵查卷第三三頁），核與國立台灣大學函送本院之學生意外
      事件處理經過報告表登載：「‧‧‧在人類系旁車棚與中文四乙○○同學起衝
      突。原本不認識的張生攻擊其頸部，致左頰、下巴、左手瘀血，後至校警隊報
      案。並接受建議至景美醫院驗傷」等語相符。同年十一月十六日，丙○○轉往
      馬偕紀念醫院接受診斷結果，認定臉部、右上臂、右下臂、左上臂、左下臂、
      下巴等處受有瘀傷，亦有馬偕紀念醫院出具之診斷證明書一紙足憑（見偵查卷
      第二三頁）。證人甲○○為台灣大學教官，職司學生生活事務之輔導與協助，
      理應無偏袒一方之必要；而學校教官所登載之上開事件處理經過報告表，又係
      職務上製作之紀錄文書，係屬教官本於客觀事實之觀察紀錄，既無證據足證有
      與事實不符，或故意登載不實之情事，自堪信屬真實。足認被告丙○○確因被
      告乙○○持安全帽之回擊行為，而受有上開臉部、下巴挫傷併瘀傷、左手食指
      扭傷併腫痛及右上臂、右下臂、左上臂、左下臂等處瘀傷等傷害。被告乙○○
      空言否認同案被告丙○○上開傷害，非其造成，顯係臨訟卸責推諉之詞，要難
      採信。眾所周知，機車安全帽之質地沈重、堅硬，功能在於車禍事故中保護騎
      士之頭部免於因劇烈撞擊受創，倘持以攻擊人之身體，足可令人受有挫傷、瘀
      傷及腫脹、疼痛等傷害。被告乙○○受有高等教育，對此當無不知之理。其對
      於僅持塑膠袋、手提包之同案被告丙○○攻擊，竟持上開質地沈重堅硬之機車
      安全帽加以回擊，要難謂無傷害人身體之認識與故意。
（三）末按正當防衛必須對於現在不法之侵害始得為之，若侵害已過去或被害人之加
      害與否，僅在顧慮之中，既非對於現在不法之侵害加以防衛，即與刑法第二十
      三條正當防衛之構成要件不合（最高法院九十二年度台上字第二五八四號裁判
      要旨參照）。又彼此互毆，必以一方初無傷人之行為，因排除對方不法之侵害
      而加以反擊，始得以正當防衛論。故侵害已過去後之報復行為，與無從分別何
      方為不法侵害之互毆行為，均不得主張正當防衛（最高法院九十二年度台上字
      第二五六一裁判要旨參照）。本件被告乙○○之所以持安全帽攻擊同案被告丙
      ○○，固係因不甘莫名遭丙○○出言指摘及眼鏡遭打落地面，情緒盛怒之下所
      致。然丙○○以手提物品將其所戴眼鏡揮落地面時，丙○○對其加害行為已告
      結束，被告乙○○儘可拾起眼鏡請求學校單位介入處理，斷不得以暴力私自報
      復之。此等回擊行為，要屬報復手段，無正當防衛之適用甚明。又縱令丙○○
      在被告乙○○持安全帽回擊後，真如乙○○所稱彼此尚有肢體動作，然此莫非
      丙○○不滿臉頰遭重擊而引發之第二波肢體衝突，誠屬無從區分何方為不法侵
      害之互毆行為，對此亦無主張正當防衛之餘地。本件事證明確，被告乙○○傷
      害犯行，洵堪認定，應予依法論科。
二、核被告乙○○上開所為，係犯刑法第二百七十七條第一項之普通傷害罪。爰審酌
    被告乙○○因不甘莫名遭同校學生丙○○出言責問，理論中眼鏡又遭揮落地面，
    心生不滿，而持所有安全帽回擊，造成同案被告丙○○受有上開顏面及四肢之傷
    害，犯後雖未坦承犯行，然應訊態度尚稱良好，又其受有高等教育，前無不法前
    科，素行良好，惡性尚非重大，及其生活情狀、犯罪動機、手段等一切情狀，量
    處如主文所示之刑，並諭知易科罰金之折算標準，以示懲儆。機車安全帽一頂，
    為被告乙○○所有持以傷害丙○○所用之物，雖未扣案，然既無證據證明業已滅
    失，自應由本院依刑法第三十八條第一項第二款規定宣告沒收。
貳、無罪部分（即丙○○被訴毀損部分）：
一、公訴意旨略以：被告丙○○於九十一年十一月十四日十七時二十分許，在台灣大
    學校園內哲學系、警衛室間之車棚內，因上開原因與乙○○發生口角，以手提之
    塑膠品回擊，致乙○○之眼鏡受到毀損。因認被告丙○○涉犯刑法第三百五十四
    條之毀損罪嫌云云。
二、按犯罪事實應依證據認定，無證據不得推定其犯罪事實；不能證明被告犯罪或其
    行為不罰者，應諭知無罪之判決，刑事訴訟法第一百五十四條第二項、第三百零
    一條第一項分別定有明文。事實之認定，應憑證據，如未能發現相當證據，或證
    據不足以證明，自不能以推測或擬制之方法，為裁判基礎；且認定不利於被告之
    事實須依積極證據，苟積極證據不足為不利於被告事實之認定時，即應為有利於
    被告之認定；認定犯罪事實所憑之證據，雖不以直接證據為限，間接證據亦包括
    在內，然而無論直接證據或間接證據，其為訴訟上之證明，須於通常一般之人均
    不致有所懷疑，而得確信其為真實之程度者，始得據為有罪之認定，倘其證明尚
    未達到此一程度，而有合理之懷疑存在而無從使事實審法院得有罪之確信時，即
    應由法院為諭知被告無罪之判決（最高法院四十年台上字第八六號、三十年台上
    字第八一六號、七十六年台上字第四九八六號判例可資參照）。又刑法第三百五
    十四條之毀損罪，以使所毀損之物，失其全部或一部之效用為構成要件（最高法
    院四十七年台非字第三四號判例參照）。
三、本件公訴人認被告丙○○涉有毀損眼鏡犯行，無非係以告訴人即同案被告乙○○
    之指訴及眼鏡照片五幀，資為論據。訊據被告丙○○堅決否認有何毀損犯行，辯
    稱：伊覺得乙○○之眼鏡沒有壞掉等語。經查：
（一）被告丙○○於上開口角爭執中，持手上之物品攻擊同案被告乙○○，致令其眼
      鏡掉落地面無法配戴一節，固據乙○○於偵查及本院審理中指訴在卷，且經證
      人李鴻欣於本院調查中結證：「（問：乙○○的眼鏡被毀損的情形如何？）鏡
      片沒有破，但鏡架中間往外彎曲，已經無法戴，所以我才載他離開」等語（見
      本院九十二年八月二十五日訊問筆錄第八頁），及證人即台灣大學校警室校警
      丁○○於本院審理時證稱：「我當天有看到一個壞掉的眼鏡，乙○○拿在手上
      」等語在卷（見本院九十二年九月十八日審判筆錄第四頁），而堪認定。然而
      近視眼鏡所著重者，不外矯正眼睛視力之實用及美觀功能。經本院於審理中當
      庭勘驗公訴人指為遭毀損之眼鏡，該眼鏡之鼻樑及兩側鏡架固因螺絲鬆動，一
      時無法配戴，然整副眼鏡之鏡架結果完整，鏡片亦無破損（見本院九十二年九
      月十八日審判筆錄第十一頁），祇須將鬆動之螺絲重新鎖緊定位，即可回復原
      狀，對於矯正視力或美觀之功能，難認有何具體減損。同案被告乙○○所有上
      開眼鏡，既未因之喪失或減損矯正視力、美觀功能之全部或一部效用，而刑法
      之毀損罪係屬結果犯，並無未遂犯之處罰規定，自不得以毀損罪繩之。
（二）本院按同案被告乙○○為告訴人，係以使被告丙○○受刑事追訴、判罪處刑為
      目的，非無在其提出之眼鏡照片稍作手腳之可能，公訴人未經勘驗上開眼鏡損
      壞之情形，疏未注意該鏡架係因螺絲鬆動，始出現卷附照片所示鏡架向外彎曲
      之假象，遽指上開眼鏡已達損壞（改變物質之形體而減損物之一部效用或價值
      ）或致令不堪用之程度，非無誤會。
四、揆此，同案被告乙○○之眼鏡，既未因被告丙○○之行為，造成減損矯正或美觀
    之全部、一部效用之結果，被告丙○○所為與刑法毀損罪之構成要件即屬有間。
    此外，復查無其他積極證據足證被告丙○○確有公訴人所指毀損同案被告乙○○
    上開眼鏡之情事，不能證明被告丙○○犯罪，依法應對其為無罪之諭知。
據上論斷，應依刑事訴訟法第四百五十二條、第二百九十九條第一項前段、第三百零
一條第一項，刑法第二百七十七條第一項、第四十一條第一項前段、第三十八條第一
項第二款，罰金罰鍰提高標準條例第一條前段、第二條，判決如主文。
本案經檢察官呂朝章到庭執行職務
中    華    民    國      九十二      年      九      月      三十      日
                                      臺灣臺北地方法院刑事第十四庭
                                          審判長法  官  宋  松  璟
                                                法  官  吳  冠  霆
                                                法  官  吳  秋  宏
右正本證明與原本無異。
如不服本判決，應於判決送達後十日內，向本院提出上訴狀。
                                                書記官  林  碧  華
中    華    民    國      九十二      年      九      月       三十     日
附錄本案論罪科刑法條全文：
中華民國刑法第二百七十七條
(普通傷害罪)
傷害人之身體或健康者，處三年以下有期徒刑、拘役或一千元以下罰金。
犯前項之罪因而致人於死者，處無期徒刑或七年以上有期徒刑；致重傷者
，處三年以上十年以下有期徒刑。


司法院資訊處製作；財團法人民間司法改革基金會備份。
